臺灣高等法院臺中分院刑事判決　　　　96年度上訴字第1504號
上　訴　人
即　被　告　乙○○
上列上訴人因違反毒品危害防制條例案件，不服臺灣南投地方法
院96年度訴字27號，中華民國96年4月27日第一審判決（起訴案
號：臺灣南投地方法院檢察署95年度毒偵字第1834號），提起上
訴，本院判決如下：
    主      文
原判決撤銷。
乙○○施用第一級毒品，累犯，處有期徒刑玖月，減為有期徒刑
肆月又拾伍日，如易科罰金，以新臺幣壹仟元折算壹日。
    事      實
一、乙○○前於民國89年間因施用毒品案件，經臺灣臺中地方法
    院以89年度毒聲字第1922號裁定送臺灣臺中看守所附設勒戒
    所觀察、勒戒後，認有繼續施用毒品之傾向，再依同法院以
    89 年度毒聲字第2448號裁定令入臺灣臺中戒治處所施以強
    制戒治1年，復經同法院裁定停止戒治，所餘戒治期間付保
    護管束，於90年4月22日執行期滿完畢，並由臺灣臺中地方
    法院檢察署檢察官於90年5月22日以90年度戒毒偵字第263號
    為不起訴處分確定。又於92年間因施用第一級毒品、持有第
    二級毒品案件，經臺灣南投地方法院，判處有期徒刑1年、4
    月，應執行有期徒刑1年2月確定，另因竊盜案件，經臺灣雲
    林地方法院判處有期徒刑1年2月確定，上開二案，合併定應
    執行刑2年2月，於94年9月21日假釋出監付保護管束，並於
    94年12月11日期滿未經撤銷假釋，以已執行論。再於95年3
    月間因施用第一級毒品案件，經本院95年度上訴字第1827號
    判決判處有期徒刑11月確定。詎乙○○猶不知戒絕毒癮，明
    知海洛因為毒品危害防制條例第2條第2項第1款所指之第一
    級毒品，不得非法持有、施用，竟基於施用第一級毒品海洛
    因之犯意，於95年10月3日，在其位於南投縣埔里鎮恆吉巷
    70弄11號住處，先將海洛因加水稀釋後置於針筒內，再以注
    射手臂之方式施用第一級毒品海洛因1次；嗣於同年10月3日
    23 時10分許，經警同意採集其尿液送驗，結果呈可待因及
    嗎啡陽性反應，而查悉上情。
二、案經南投縣政府警察局埔里分局報告臺灣南投地方法院檢察
    署檢察官偵查起訴。
    理  由
一、訊據上訴人即被告乙○○對有於上揭時、地施用第一級毒品
    海洛因1次之事實，坦承不諱（見原審卷第85頁，本院卷第
    52頁），且於上揭查獲時間經採集尿液送請鑑驗，結果確呈
    海洛因水解而呈之嗎啡類陽性反應，此有南投縣政府警察局
    埔里分局毒品案件委託鑑驗尿液代號與真實姓名對照表及詮
    昕科技股份有限公司95年11月7日報告編號5Ａ260016號濫用
    藥物尿液檢驗報告各1紙附卷可稽（見投埔警刑字第0950007
    340號卷第3、4頁）在卷可憑，足見被告上開自白，確與事
    實相符，堪予採認。
二、按毒品危害防制條例於92年7月9日修正公布，自93年1月9日
    施行，其中第20條、第23條將施用毒品之刑事處遇程序，區
    分為「初犯」及「五年內再犯」、「五年後再犯」。依其立
    法理由之說明：「初犯」，經觀察、勒戒或強制戒治後，應
    為不起訴處分或不付審理之裁定；經觀察、勒戒或強制戒治
    執行完畢釋放後，「五年內再犯」者，因其再犯率甚高，原
    實施之觀察、勒戒及強制戒治既已無法收其實效，爰依法追
    訴或裁定交付審理。至於經觀察、勒戒或強制戒治執行完畢
    釋放後，「五年後再犯」者，前所實施之觀察、勒戒或強制
    戒治已足以遮斷其施用毒品之毒癮，為期自新及協助其斷除
    毒癮，仍適用「初犯」規定，先經觀察、勒戒或強制戒治之
    程序。從而依修正後之規定，僅限於「初犯」及「五年後再
    犯」二種情形，始應先經觀察、勒戒或強制戒治程序。倘被
    告於五年內已再犯施用毒品，經依法追訴處罰，縱其第三次
    （或第三次以上）再度施用毒品之時間，在初犯經觀察、勒
    戒或強制戒治執行完畢釋放五年以後，因與單純之「五年後
    再犯」之情形有別，已不合於「五年後再犯」之例外規定，
    且因已於「五年內再犯」，顯見其再犯率甚高，原實施觀察
    、勒戒或強制戒治，已無法收其實效，即應回歸原則性規定
    ，由檢察官逕行起訴，依該條例第10條處罰（最高法院95年
    5月9日第7次刑事庭會議決議、95年度台非字第134號裁判意
    旨參照）。查本件被告前因施用毒品，經觀察、勒戒及強制
    戒治後，於90年4月22日執行完畢，又於前揭強制戒治執行
    完畢五年內之92年間，再犯施用第一級毒品、持有第二級毒
    品罪，經法院分別判處有期徒刑1年、4月，應執行有期徒刑
    1年2月確定等情，有卷附臺灣南投地方法院檢察署刑案資料
    查註紀錄表、臺灣高等法院被告前案紀錄表可佐，足見被告
    在前次強制戒治執行完畢後5年內，曾再犯施用毒品案件，
    並經法院判刑確定，是被告前次所為之強制戒治治療程序，
    顯未能收到祛除毒癮之實效，參諸首揭說明，被告再犯本案
    施用第一級毒品之犯行，應依法論科。
二、核被告所為，係犯毒品危害防制條例第10條第1項之施用第
    一級毒品罪。被告為供施用而持有第一級毒品，其持有之低
    度行為為施用之高度行為所吸收，不另論罪。又被告有事實
    欄載科處有期徒刑及執行記錄，有臺灣南投地方法院檢察署
    刑案資料查註紀錄表、臺灣高等法院被告前案紀錄表各1份
    在卷可按，其受有期徒刑之執行完畢，5年內故意再犯本件
    法定本刑有期徒刑以上之罪，為累犯，應依刑法第47條第1
    項規定加重其刑。原審以被告犯罪事證明確，予以論罪科刑
    ，固非無見，惟查中華民國九十六年罪犯減刑條例業於96
    年7月4日公布，於96年7月16日施行，本件被告犯罪時間在
    96年4月24日前，又無中華民國九十六年罪犯減刑條例第3條
    第1項所定不予減刑之情形，合於減刑條件，應依法減其宣
    告刑二分之一，原審未及適用上開減刑條例予以減刑，尚有
    未洽，被告上訴雖稱：伊每個月都有驗尿，每次都是陽性反
    應，伊施用海洛因之犯行應論以集合犯，伊總共上訴4件，
    已經判了3件云云，惟按所謂集合犯，係指數犯罪構成要件
    中，本即預定有數個同種類之行為將反覆實行，雖其特質為
    行為含有反覆實行複數行為而評價為包括一罪，但並非其所
    有反覆實行之行為，皆一律認為包括一罪，仍須從行為人之
    主觀犯意，自始係基於概括性，行為之時、空上具有密切關
    係，且依社會通念，認屬包括之一罪為合理適當者，始足當
    之，否則仍應依實質競合予以併合處罰。施用毒品行為，大
    多具有成癮性，故毒品危害防制條例之施用第一級或第二級
    毒品罪，依該條例之立法意旨，原即預定其有反覆施用第一
    級或第二級毒品之性質，固得認屬集合犯而為包括之一罪。
    然依前所述，對依集合犯而論以包括一罪之判斷，仍不能無
    限擴張，其一罪範圍之認定，必須與刑法修正後刪除連續犯
    之立法旨趣相契合，苟行為人主觀上，非出於一個決意，客
    觀上各行為間，又無密切接近關係，依一般社會通念，認不
    應評價為一罪方合於刑罰公平原則時，自不能悉數率皆論以
    一罪（最高法院96年度台上字第3095號判決參照），本件經
    調取本院96年度上訴字第1451號、96年度上訴字第1449 號
    判決書，其犯罪事實欄所載施用第一級毒品海洛因的時間分
    別為95年10月15日、95年10月28日及96年1月7日，有上開判
    決書各1份在卷可稽，其與本案被告於95年10月3日施用第一
    級毒品海洛因之犯行分別相距12日、25日及3月有餘，自難
    認被告施用海洛因已成癮而有集合犯之包括一罪關係。是被
    告上訴認其上開施用海洛因行為應論以集合犯，為無理由，
    然原審判決既有上開瑕疵，即屬無可維持，應由本院予以撤
    銷改判。爰審酌被告前已因施用毒品犯行經強制戒治及徒刑
    之執行，竟仍故態復萌，復行施用毒品，無視於毒品對於自
    身健康之戕害及國家對於杜絕毒品犯罪之禁令，惟衡酌施用
    毒品係屬自戕行為，被告犯罪手段尚屬平和，亦未因此而危
    害他人，所生損害尚非鉅大，且犯後坦承犯行，態度良好等
    一切情狀，量處如主文第2項所示之刑，及諭知其減得之刑
    ，併諭知易科罰金之折算標準，以示懲儆。
據上論斷，應依刑事訴訟法第369條第1項前段、第364條、第299
條第1項前段，毒品危害防制條例第10條第1項，刑法第11條、第
47條第1項、第41條第1項前段，中華民國九十六年罪犯減刑條例
第2條第1項第3款、第7條、第9條，判決如主文。
本案經檢察官甲○○到庭執行職務。
中　　華　　民　　國　　96　　年　　9　　月　　13　   日
　　　　　　刑事第一庭　審判長法　官　陳　紀　綱
                              法　官　張  智  雄
　　　　　　　　　　　　　　　法　官　姚　勳　昌
上列正本證明與原本無異。
如不服本判決應於收受送達後十日內向本院提出上訴書狀，其未
敘述上訴之理由者並得於提起上訴後十日內向本院補提理由書（
均須按他造當事人之人數附繕本）。
                              書記官  吳　宗  玲
中　　華　　民　　國　　96　　年　　9　　月　　13　   日
